【裁判字號】    97,台上,2559
【裁判日期】    970612
【裁判案由】    違反槍砲彈藥刀械管制條例等罪
【裁判全文】
最高法院刑事判決            九十七年度台上字第二五五九號
上  訴  人  甲○○
            丙○○
            丁○○
共      同
選任辯護人  李勝雄律師
上  訴  人  乙○○（原名許桂芳）
            戊○○
上列上訴人等因違反槍砲彈藥刀械管制條例等罪案件，不服台灣
高等法院中華民國九十六年一月二十三日第二審判決（九十五年
度上訴字第四一五九號，起訴案號：台灣士林地方法院檢察署九
十四年度偵字第一０一一０、一０一九六、一０一九七、一０三
三二、一０四０一、一０四０二、一０四０三號），提起上訴，
本院判決如下：
    主  文
原判決關於甲○○、乙○○、丁○○剝奪他人行動自由及丙○○
部分均撤銷，發回台灣高等法院。
其他上訴駁回。
    理  由
一、撤銷發回（即甲○○、乙○○、丁○○剝奪他人行動自由及
丙○○）部分：
本件原判決撤銷第一審所為關於上訴人甲○○、乙○○、丁○○
剝奪他人行動自由及上訴人丙○○部分之判決，比較行為時及裁
判時法律，適用最有利於甲○○等四人之規定，均論處甲○○、
丙○○及丁○○共同連續以非法方法，剝奪人之行動自由罪刑，
論處乙○○以非法方法，剝奪人之行動自由罪刑。固非無見。
惟查：（一）、現行刑事訴訟法第二審係採覆審制，就案件經上
訴部分，為完全重覆之審理，關於依憑調查證據之結果，本於自
由心證，認定事實、適用法律及為刑罰量定等，與第一審有相同
之職權，因此，被告於偵查及第一審以迄第二審所提出之主張、
辯解或事證，第二審均有調查之職責，然後基於調查所得之心證
而為判斷事實之基礎。刑事訴訟法有關傳聞法則之例外規定，其
中第一百五十九條之三所指被告以外之人於審判中有無法傳喚或
傳喚不到等使法院不能為直接審理之事由，其存在須非一時、短
暫，且於法院調查證據傳訊時，仍持續中者，始足當之，故於第
一審審理中縱有不能直接審理之情形，第二審法院既應重覆調查
，苟該不能直接審理之情形已不存在，自無上開傳聞例外規定之
適用。又被告對證人之對質詰問權，係憲法所保障之基本訴訟權
，除當事人已捨棄不行使或客觀不能行使外，不容任意剝奪；故
法院於審判中，除有法定情形而無法傳喚或傳喚不到，或到庭後
無正當理由拒絕陳述者外，均應依法定程序傳喚證人到場，命其
具結陳述，並通知被告，使被告有與證人對質及詰問之機會，以
確保被告之對質詰問權；否則，如僅於審判期日向被告提示該證
人未經對質詰問之審判外陳述筆錄或告以要旨，無異剝奪被告之
對質詰問權，且有害於實體真實之發現，其所踐行之調查程序，
即難謂為適法，該審判外之陳述，即不能認係合法之證據資料。
原判決認定甲○○等四人有其事實欄所示共同剝奪被害人潘祐輔
行動自由之犯行，除潘祐輔之指訴外，無非以楊麗春之供述為其
佐證。而楊麗春於警詢時及偵查中，就甲○○等四人剝奪潘祐輔
行動自由之經過固證述甚詳，但經第一審傳喚、拘提均未到庭，
嗣甲○○、丙○○、丁○○及乙○○於第二審審理時，已分別具
狀及當庭聲請傳訊楊麗春（原審卷第一八九、二０四頁），乃原
審未說明理由即不予傳訊，亦未予甲○○等四人詰問楊麗春之機
會，徒因其於第一審傳拘無著，即以其有不能直接審理之情形而
合於上開傳聞之例外規定，認其警詢時所為之審判外陳述有證據
能力，遽援引為對甲○○等四人科刑判決之基礎，非但理由不備
，抑且違背證據法則。（二）、甲○○等四人否認妨害自由犯行
，始終辯稱案發當天與潘祐輔談判時，未曾有禁止潘祐輔與外界
聯絡等妨害潘祐輔行動自由之舉云云。而潘祐輔於第一審自承於
「侯美國茶坊」談判現場，甲○○曾將立法委員王世堅之電話轉
交其接聽（一審卷三第六十七頁），另前往現場處理之警員黃唐
尉所出具之報告書記載當天其至現場時，潘祐輔非僅不祇一次表
示未遭限制自由，且陳稱認識同桌友人吳阿塗，甚而於要求先行
離去時，並同意吳阿塗與其同行離開現場等語（一０一一０號偵
查卷第一五三頁），潘祐輔於第一審審理中行交互詰問之初，雖
稱與吳阿塗未曾謀面，但嗣亦自承吳阿塗係其為脫困而主動提議
甲○○聯絡到場者（一審卷三第七十七頁），則甲○○等四人苟
如潘祐輔之指訴，為限制潘祐輔行動自由而禁止其與外界聯絡，
何以又允其與他人電話交談及順其提議聯絡吳阿塗到場？乃原判
決就上開有利於甲○○等四人之事證，何以不足採信，未置一詞
，同有判決理由不備之違失。以上，或為甲○○等四人上訴意旨
所指摘，或係本院得依職權調查之事項，應認原判決關於甲○○
等四人剝奪他人行動自由部分有發回更審之原因。
二、駁回（即甲○○非法持有子彈、非法寄藏槍枝及戊○○）部
分：
按刑事訴訟法第三百七十七條規定：上訴於第三審法院，非以判
決違背法令為理由，不得為之。是提起第三審上訴，應以原判決
違背法令為理由，係屬法定要件。而上訴第三審法院之案件，是
否以判決違背法令為上訴理由，應就上訴人之上訴理由書狀加以
審查，如果上訴理由書狀未依據卷內訴訟資料，具體指摘原判決
不適用何種法則或如何適用不當，或所指摘原判決違法情事，顯
與法律規定得為第三審上訴理由之違法情形，不相適合時，均應
認其上訴為違背法律上之程式，予以駁回。至原判決究竟有無違
法，與上訴是否以違法為理由，係屬二事。原判決撤銷第一審關
於甲○○非法持有子彈及寄藏槍、彈與上訴人戊○○部分之科刑
判決，比較行為時及裁判時法律，適用最有利於甲○○與戊○○
之規定，改判論處甲○○未經許可，持有子彈（累犯）及未經許
可，寄藏可發射子彈具有殺傷力之改造手槍二罪罪刑；仍論處戊
○○共同以非法方法，剝奪人之行動自由罪刑。均已詳敘調查、
取捨證據之結果及憑以認定犯罪事實之心證理由。並就甲○○、
戊○○否認此部分犯行之供詞及所辯各語認非可採，分別予以論
述。且說明持有子彈、寄藏手槍罪均為繼續犯，於終止持有或寄
藏之前，犯罪行為仍在繼續實行之中，其間法律縱有變更，但其
行為既繼續實行至新法施行以後，自無行為後法律變更之可言，
不生新舊法比較適用問題，應逕適用行為終止時已施行之新法處
斷。是甲○○非法持有子彈、非法寄藏槍彈之犯行，分別始於民
國八十年間及九十三年間，均迄九十四年九月二十九日為警查獲
時止，其上開二犯罪行為繼續中，槍砲彈藥刀械管制條例雖先後
於八十六年十一月二十四日及九十四年一月二十六日修正，仍非
屬行為後法律變更，自毋庸比較新舊法，應逕分別適用其犯行終
止時之現行槍砲彈藥刀械管制條例第十二條第四項及第八條第四
項之規定論處，並無不合。甲○○此部分上訴意旨，猶以其上開
二犯行，均始於修正公布前之舊法時代，且當時已成立犯罪，嗣
法律始修正，自應比較新舊法，適用對其較有利之舊法處斷，不
因行為繼續至新法時代而受影響云云，指摘原判決，顯係對原判
決所為合法之闡述適用，徒憑己見，任意指摘，客觀上殊不足據
以辨認原判決已具備違背法令之形式要件。另戊○○上訴意旨雖
略以：其尚就學中，本件純為賺取新台幣一千元酬勞始為丁○○
、丙○○等人駕車，彼等於車上與被害人陳諄瑋談話內容其毫不
知情，且其駕車後取得酬勞即行離去，未聞及或曾參與任何犯罪
行為，原審未經言詞辯論亦未予其最後陳述之機會，遽為對其不
利之判決，顯係故入人罪云云。然原審於九十六年一月九日審理
時，確已依法踐行言詞辯論程序並予戊○○最後陳述之機會，經
其表示請求還其清白後，始辯論終結，有該筆錄載明可稽。戊○
○執以指摘原判決程序違法，係未依卷證而為指摘。而戊○○其
餘上訴意旨，則純係就屬原審採證認事職權之適法行使及原判決
已說明事項，徒憑己見，泛指為違法，並未依據卷內資料具體指
摘原判決如何違背法令，亦難謂係適法之第三審上訴理由。綜上
，甲○○此二部分及戊○○之上訴均為違背法律上之程式，應予
駁回。
據上論結，應依刑事訴訟法第三百九十七條、第四百零一條、第
三百九十五條前段，判決如主文。
中    華    民    國  九十七  年    六    月   十二   日
                      最高法院刑事第四庭
                          審判長法官  張  淳  淙
                                法官  劉  介  民
                                法官  張  春  福
                                法官  蔡  彩  貞
                                法官  徐  文  亮
      本件正本證明與原本無異
                                      書  記  官
中    華    民    國  九十七  年    六    月  二十三  日
                                                      K


司法院資訊處製作；財團法人民間司法改革基金會備份。
